【裁判字號】    98,上易,1577
【裁判日期】    990428
【裁判案由】    詐欺
【裁判全文】
臺灣高等法院臺中分院刑事判決        98年度上易字第1577號
上  訴  人  臺灣臺中地方法院檢察署檢察官
被      告  己○○
上列上訴人因被告詐欺案件，不服臺灣臺中地方法院98年度易緝
字第326號中華民國98年8月25日第一審判決（起訴案號：臺灣臺
中地方法院檢察署96年度偵緝字第3525號），提起上訴，本院判
決如下：
    主  文
原判決撤銷。
己○○共同連續犯詐欺取財罪，處有期徒刑貳年陸月。
    事  實
一、己○○與陳樹松（經原審法院以97年度易緝字第468號判決
    無罪，嗣經本院以98年度上易字第1412號判決駁回檢察官上
    訴而確定）係夫妻，在臺中巿福中街開設神壇，利用信徒對
    其等信任，於民國91年11月起，共同基於意圖為自己不法所
    有之概括犯意聯絡，明知己○○父親並無在南投縣中寮鄉土
    地上興建透天住宅一事，且其2人本身均無償債能力，亦未
    從事任何投資行為，竟共同為下列詐欺行為：
  (一)於91年11月起，己○○先對陳林阿椪佯稱其父親在南投縣中
    寮鄉要蓋房屋需要資金，鼓吹其投資，每投資新臺幣（下同
    ）100萬元可按月領取3萬元紅利，暨又於92年間與陳樹松輪
    流對陳星佑、陳林阿椪夫妻1人或2人均佯稱上情，以此不實
    資訊施用詐術，致陳林阿椪、陳星佑均信以為真，陷於錯誤
    ，共陸續交付款項450萬元，因而對陳星佑、陳林阿椪陸續
    詐欺取財得逞。事後陳星佑、陳林阿椪陸續領取約50萬元以
    上紅利後，己○○、陳樹松即佯以工地發生72水災，工地壓
    死5個人，要做法會為由，無法繼續支付紅利給陳星佑、陳
    林阿椪，迄93年8月止己○○、陳樹松均避不見面，其等原
    所交付以為擔保及給付紅利之支票亦相繼退票。
  (二)於92年5、6月間，己○○、陳樹松輪流對庚○○○佯稱要讓
    其生活好過些，可以拿出1筆錢投資，以便改善其生活，如
    果提供100萬元，庚○○○可按月領取3萬元紅利，1年後可
    還本取回100萬元等語，以此不實資訊施用詐術，致庚○○○信以為真，陷於錯誤，於92年8月11日由陳樹松開車搭載
    庚○○○至郵局及農會各領取50萬元後，交付陳樹松，因而
    對庚○○○詐欺取財得逞。事後庚○○○僅領取5、6期紅利
    （約15或18萬元）後，己○○、陳樹松自93年8月份起即均
    避不見面，其等所交付用以擔保及給付紅利之支票亦相繼退
    票。
  (三)於92年11月間起，己○○、陳樹松推由己○○對乙○○佯稱
    其父親在南投縣中寮鄉要蓋房屋需要資金週轉，鼓吹其投資
    ，每投資100萬元可按月領取3萬元紅利，以此不實資訊施用
    詐術，致乙○○信以為真，陷於錯誤，共陸續交付款項100
    萬元及50萬元，因而對乙○○陸續詐欺取財得逞。事後乙○○領取約40萬5千元紅利後，己○○、陳樹松即佯以工地發
    生72水災，工地壓死5個人，要做法會為由，無法支付紅利
    給乙○○，迄93年8月止己○○、陳樹松均避不見面，其等
    原所交付以為擔保及給付紅利之支票亦相繼退票。
二、案經陳星佑、庚○○○、乙○○訴由及臺中市警察局第六分
    局報請臺灣臺中地方法院檢察署檢察官偵查起訴。
    理  由
一、按被告以外之人於審判外之陳述，雖不符刑事訴訟法第159
    條之1至第159條之4之規定，而經當事人於審判程序同意作
    為證據，法院審酌該言詞陳述或書面陳述作成時之情況，認
    為適當者，亦得為證據。當事人、代理人或辯護人於法院調
    查證據時，知有第159條第1項不得為證據之情形，而未於言
    詞辯論終結前聲明異議者，視為有前項之同意，刑事訴訟法
    第159條之5定有明文。檢察官關於本案之證據，於本院同意
    均引為證據（見本院卷第64頁），雖被告己○○於本院審理
    期間並未到庭，惟據其於本院準備程序時表示均引用其原審
    供述，觀其於原審僅針對本案告訴人陳述之證明力有所意見
    （見原審卷第33頁背），並未對各告訴人、被害人各該證述
    證據能力表示意見，足見被告對於各告訴人、被害人供述證
    據部分，均未於本案言詞辯論終結前聲明異議，再審酌此部
    分證據於陳述作成時之情況，並無證據證明有違法取證或非
    出於自由意志之情形，認以之作為本案證據，皆屬適當，揆
    諸上開規定，自有證據能力，合先敘明。
二、被告己○○於本院審理時雖未到庭，惟訊據其於本院準備程
    序時堅詞否認有何詐欺之犯行，辯稱：於91年間陳林阿椪質
    疑伊與先生陳樹松沒有工作卻有錢賺，還可以到處去拜拜，
    伊才告訴她伊從事放款業務，委託臺中商銀的辛○○去放款
    ，故從91年間，陳林阿椪委託伊放款，伊有告訴她投資100
    萬元可以獲得紅利3萬元，陳林阿椪是陳星佑的太太，伊沒
    有告訴陳星佑上開內容；庚○○○知道後主動要求伊幫她放
    款；乙○○是經由陳林阿椪聯絡後，由陳林阿椪幫乙○○聯
    絡放款的事，伊沒有與乙○○接觸，伊都有告訴林鍾四妹、
    陳星佑、乙○○說因為伊週轉不靈，請其等延期，但都沒有
    再向其等拿錢云云。
三、經查：
  (一)就陳星佑指訴遭被告與陳樹松共同詐欺部分，此部分已經陳
    星佑：
  1.於94年9月21日偵訊時指稱：「我要告己○○、陳樹松詐欺
    。92年11月間，己○○告訴我，說她要建屋，需要錢，前後
    我共借她1千多萬元。之後他們說於去年72水災時她的工地
    壓死5個人，要做法會，有的錢要賠他們，所以沒有錢可以
    還我。己○○是說借錢蓋房子。」（見94偵13807卷第73頁
    ）。
  2.於96年12月25日偵訊時具結證稱：「（陳樹松與己○○有無
    共同邀請你出資？）有，他們確實是共同邀我出資，大概92
    年年中的時候，己○○與陳樹松2人都有講，應該是在己○○所開的寺廟那邊，我們去那邊拜拜時，他們就有開始邀請
    我了，他們說在中寮那邊蓋房屋獲利不錯，可以投資，1百
    萬元1個月就有3萬元的紅利，我投資約450萬元，有拿到3個
    月的紅利，總共拿了多少我忘了，就是1百萬元1個月3萬元
    的紅利。」等語（見96偵緝3525卷第34頁）。
  3.於原審97年度易緝字第468號案件98年4月8日審理時具結證
    稱：「（是陳樹松或己○○出面向你借錢？）都是己○○較
    多，陳樹松也曾開口向我借錢。（你剛才拿出的10張單據是
    己○○或陳樹松開口向你借的？）都有，但我忘了何1筆是
    何人開口借的。（該10張是否都是借款？）是的，己○○說
    93年72水災在中寮蓋房子的工地壓死5個人，每人需賠償350
    萬元，之後要做法會需要錢，所以己○○向我借錢去賠償及
    做法會，己○○說賠償後，銀行撥款下來就能還我錢。（借
    錢原因除72水災、做法會外是否有其他理由？）己○○說她
    在南投縣中寮鄉為己○○之父親所有土地上興建透天住宅要
    我投資。（己○○是要你投資或是向你借錢？）一開始在72
    水災之前是說要投資蓋房子，當時我投資50萬元，我拿現金
    給己○○，投資蓋房子只有50萬元，其餘都是借款。（你共
    借己○○及陳樹松多少錢？）前後共1千多萬元，包括50萬
    元的投資。（被告陳樹松借款時有無交付支票給你？）每次
    借款都是開己○○的票，借款幾天後，己○○就會拿她的支
    票給我。（被告陳樹松共交付幾張支票給你？何時在何地交
    付？）陳樹松沒有拿支票給我，都是己○○拿給我的。（被
    告己○○交付之支票是否曾經兌現過？有幾張？）一開始有
    兌現過，張數及金額我忘了，有時快到期己○○會改到期日
    ，曾經兌現50萬元以上。（你何時取得起訴書附表所示之支
    票？）一開始都是開3個月，到期己○○就會來改日期，附
    表所示票期是否有改我忘了。（提示94偵字13807卷第58、
    59頁之面額各4萬5千元之支票，問這2張你借款或是利息？
    ）己○○說這是紅利，是己○○給我的紅利，4萬5千元紅利
    的票曾兌現過1次，這2張是未兌現的。」。
  4.於本院98年度上易字第1412號案件98年10月1日審理時，指
    稱：「借錢當時被告陳樹松跟他太太都在場的。被告陳樹松
    跟他太太跟我說在中寮鄉有投資，西海岸也有投資，向我們
    詐騙投資借錢。（你錢是借給誰？交給誰？）錢是匯入被告
    陳樹松的名下的存摺。他說他壓死人要賠人家。我總共拿給
    他1千多萬，有投資也有借錢。多少錢是投資，多少錢是借
    錢我不記得了。向我開口借錢的是己○○。被告陳樹松沒有
    向我開口借錢，只有把錢存到他的存摺。向我開口投資的是
    己○○，被告陳樹松並沒有開口要我投資，但是當時被告陳
    樹松夫妻在場，被告陳樹松也有鼓吹我投資，他說很好，很
    賺錢，這是92年的事情，什麼時間我忘了，在被告陳樹松開
    設的一間宮裡面，當時有很多人在場，張芳惠、壬○○、謝
    幸惠、林松延、林保燈都有在場，其他人的名字我忘記了，
    己○○說她父親的房子要蓋，所以要投資，投資之後會分紅
    利，投資1百萬元1個月可以拿回來3萬元，己○○沒有說紅
    利可以拿幾期，也沒有說何時可拿回1百萬元。被告陳樹松
    當時在場說投資很好賺，利潤很好。己○○說投資他父親的
    古厝要重蓋，沒有說其他的。古厝重蓋投資之後可以出售就
    有賺錢，己○○也沒說蓋房子要蓋多久，只有說要蓋了，她
    說要蓋1百多間房子，被告陳樹松當時在現場都有聽到這些
    話。所以我在現場當場就同意先拿出50萬元，之後又慢慢增
    加，己○○來講說金額不夠還要增加，所以我就同意增資，
    但是被告陳樹松本人沒有來向我開口。借錢的部分也是己○○開口向我借錢，時間、地點都忘記了，借的錢我都是匯入
    被告陳樹松的存摺，被告陳樹松是沒有開口向我借錢，己○○借錢時，被告陳樹松也有在場，他沒有講話，被告陳樹松
    有聽到己○○向我借錢，借錢當時張芳惠、林保燈、庚○○○也在場，我是好幾次借給她，己○○向我借錢時，有時候
    被告陳樹松有在場，有時候被告陳樹松沒有在場，借錢的時
    間地點我忘記了，利息以紅利，沒有說利息要怎麼算，她說
    她有急用，她說蓋房子壓死人要賠人、西海岸也有投資，借
    錢給她是不用利息。（己○○有償還多少？）本金都沒有還
    ，被告也沒有還我錢。陸續有收到紅利10多萬元。（你1 千
    多萬都是匯入被告的帳戶？）有的是交現金給己○○，匯到
    被告帳戶的部分之前有提出單據。（約定投資房子有無約定
    多少持分？）沒有。（有無約定何時結算？）己○○說等房
    子蓋好之後結算。（既然房子還沒有蓋好，為何投資第1個
    月就可以拿到紅利？）我是忠厚人沒有想到那麼多。」（見
    本院卷第42頁背至43頁背）。
  5.證人陳林阿椪於96年12月25日偵訊時具結證稱：「我與陳星
    佑是夫妻，是投資算紅利，是陸陸續續拿的，本來在91年11
    月25日時，己○○說他欠2百萬元，我當時有跟她接觸時，
    她就說約欠50萬元，我就先給她50萬元，後來92年開始陸陸
    續續又拿，有1次是拿200萬元，總共拿了450萬元，後來她
    給我的紅利都是開票，沒有給現金，..到93年7月份水災那
    年，就說工地出事了，全面的票都跳票了。」（見96偵緝35
    25卷第34、35頁）。
  6.復有陳星佑於偵查中所提支票影本數幀在卷（見94偵13807
    卷第57至63頁）可參。
  (二)就庚○○○指訴遭被告與陳樹松共同詐欺部分，此部分已經
    庚○○○：
  1.於94年9月21日偵訊時指稱：「我告陳樹松、己○○2人詐欺
    ，他們是92年8月11日向我借錢，總共1百萬元，我拿1百萬
    元現金給他，到93年5月份我跟他們要，他們說等8月再拿，
    等到8月我去拿時，他們說沒有錢還我，另外再開4張支票給
    我，票號如警詢筆錄，後來就跳票了，之後就避不見面。」
    （見94偵13807卷第72頁）。
  2.於原審97年度易緝字第468號案件98年4月8日審理時具結證
    稱：「（被告陳樹松問：我為何載妳去郵局領1百萬元？提
    領原因為何？）因我常常到中央萬聖普照台慈玄聖道院拜拜
    ，有時是己○○講，有時是陳樹松講，他們要我拿一筆錢出
    來投資，可以領取紅利改善我的生活，因此我才請陳樹松載
    我到郵局及農會各領50萬元出來投資。（被告陳樹松問：妳
    領這些錢，當時錢是交給陳樹松或己○○？）我在中央萬聖
    普照台慈玄聖道院等己○○，等到傍晚己○○還未回來，我
    就將1百萬元全數先交給陳樹松。（被告陳樹松問：1百萬元
    的支票何人交給妳的？）己○○。（被告陳樹松問：為何錢
    交給我，是由己○○開票給妳？）這是我們要告你們2人詐
    欺的原因。（被告陳樹松問：當時是否妳跟我一起在宮等己○○回來再將錢交給己○○，再由己○○當場開支票給妳？
    ）沒有，我是先將錢交給陳樹松。（被告陳樹松問：我有無
    馬上開票給妳？）沒有，是隔2天己○○才拿支票給我。（
    檢察官問：誰邀妳投資？）陳樹松及己○○都講很多次，講
    到讓我心動。（檢察官問：陳樹松跟妳說投資什麼？）時間
    久了忘了。（檢察官問：是投資或借錢？）是投資才有紅利
    可以拿，我拿了5、6次紅利，都己○○拿支票給我，金額我
    忘了。（檢察官問：之前妳投資的1百萬有無說何時可以還
    妳？）我交錢後隔2天己○○交付1張1年的遠期支票給我，
    到期之後無法兌現，己○○再拿4張票總額1百萬元與我換票
    。（檢察官問：一般投資有賺有賠，為何己○○會開1百萬
    元的遠期支票給妳？）我也不知道，她說1年後會還我錢。
    （檢察官問：被告邀妳投資時，就有說1年後會還妳投資額
    ？）對。（檢察官問：那就是穩賺不賠？）對，我也不知道
    。（審判長提示94偵字13807卷第54、55頁之支票，問己○○向妳換的支票是否這4張？）對。（審判長問：上開金額
    為何超過1百萬元？）己○○說那是加上紅利，超過1百萬元
    部分是我沒有領到的紅利。（審判長問：妳為何認為陳樹松
    及己○○騙妳？）我後來要跟己○○要錢時，己○○跟我說
    南投縣中寮鄉蓋房子72水災壓死人，要做法會需要錢所以沒
    有錢還我，所以我認為他們是騙我的。（審判長問：陳樹松
    及己○○一開始要妳投資是否以不實的理由詐騙你？）沒有
    ，他們只有說我經濟不好，投資一筆錢可以讓我生活更好，
    投資什麼我不知道，他們也沒有跟我講，那時因宮很多人所
    以沒有問，這筆是我的退休金。（審判長問：剛開始投資時
    陳樹松及己○○有無向妳說多久可以領1次紅利，可領多少
    ？）投資1百萬元每月拿3萬元紅利。（審判長問：你們是否
    約定投資1百萬元1個月可分得3萬元紅利，1年後可還本拿回
    1 百萬元？）是的。」。
  3.於本院98年度上易字第1412號案件98年10月1日審理時，指
    稱：「（妳的1百萬元是何時邀的？）一開始是己○○於92
    年5 、6月就開始邀我。被告陳樹松也有跟我講叫我拿出來
    投資，所以這1百萬是投資。她說他們投資西海岸無線電視
    ，很好賺，錢是這樣賺來的，叫我把錢拿出來給她去投資，
    並沒有約定投資在那個項目。她還說1百萬元每個月可以拿
    回3 萬元給我當生活費，這是被告陳樹松跟己○○都跟我講
    的。被告陳樹松他們夫妻是旁邊都沒有人時才跟我講，己○○跟我講了很多次，我沒有投資，後來才是被告陳樹松來跟
    我講。他們兩人都是分別來跟我講的。我去領錢時，是被告
    陳樹松開車帶我去領錢，領到錢之後被告陳樹松又回到他的
    宮裡面，我的印象1百萬元是在宮裡面交給被告陳樹松的。
    我交錢給陳樹松當時沒有其他人在場。」（見本院卷第44頁
    正背）。
  4.復有庚○○○於偵查中所提支票影本4幀在卷（見94偵13807
    卷第54、55頁）可參。
  (三)就乙○○指訴遭被告與陳樹松共同詐欺部分，此部分已經乙○○：
  1.於94年9月21日偵訊時指稱：「我要告己○○、陳樹松詐欺
    。己○○於92年11月間跟我說她要蓋房子，我就拿現金及匯
    到她戶頭1百多萬元，她開票給我擔保，共開了7張票給我。
    她跟我說借錢是要蓋房子。」（見94偵13807卷第73、74頁
    ）。
  2.於96年12月25日偵訊時具結證稱：「（己○○、陳樹松有無
    邀請你出資？）有，也是在他們寺廟拜拜時，我從92年年底
    去廟裡的時候，己○○、陳樹松兩夫妻都有說，一開始我說
    不要，但是他們就一直叫我投資，說他們在南投中寮那邊蓋
    透天房子要賣，陳樹松也有鼓吹我投資，後來我投資了150
    萬元，紅利也是1百萬元1個月3萬元，一開始我有領到2期支
    票，有兌現，但後來他們就避不見面，150萬元大概是93年
    初交給己○○、陳樹松的，己○○收錢時，陳樹松會跟著一
    起來。」（見96偵緝3525卷第35頁）。
  3.於原審97年度易緝字第468號案件98年4月8日審理時具結證
    稱：「（你是否有借款給被告陳樹松？）我曾有1次1百萬
    元到己○○臺灣銀行工業區分行的戶頭，單據找不到的。這
    筆錢是被告夫妻出面講好要投資南投縣中寮鄉蓋房子。還有
    1 次己○○先用電話與我聯絡說要投資上開房子要50萬元，
    並由夫妻2人到太平路住家向我母親拿，時間在93或94年。
    款單據我找不到，己○○的帳戶我也不知道。這2筆都是
    投資，不曾借款，共投資150萬元。（你投資時有無拿到支
    票？）有，剛開始拿到2張，1張1百萬，1張是50萬，都是己○○的票，1百萬元支票是己○○拿給我的，50萬元的支票
    是陳樹松及己○○拿到我家交給我母親，票是拿錢後幾天才
    交付的，票期是開1年的遠期支票。（你提出之支票中，除
    了上述2張外，還有3張4萬5千元及3張9萬的票是借款或投資
    ？）是投資紅利。（這6張紅利票何時給你的？）每隔3個月
    就開1張，4萬5千元是投資50萬元的紅利，9萬元是投資1百
    萬的紅利。（投資蓋房子為何有紅利？）邊蓋邊賣也會有紅
    利。（紅利支票何人交給你的？）大部分都是被告夫妻一起
    拿到我家給我的，我提出這6張紅利支票是未兌現的，之前
    曾有兌現過，4萬5千元及9萬元的紅利各兌現過3次。（被告
    陳樹松問：我曾經與你見過面？在何處？有無證人？）我曾
    與我父母到位於臺中市西屯區的中央萬聖普照台慈玄聖道院
    拜拜，我姐夫戊○○（原名陳星佑）也知道，我的父母與被
    告陳樹松、己○○2人都很熟。（被告陳樹松問：我如何要
    你投資？在何時地，如何說明投資情形？）我們去拜拜，被
    告2人就在中央萬聖普照台慈玄聖道院鼓吹我們投資，被告
    陳樹松說南投縣中寮鄉蓋房子，須要資金週轉，要我們投資
    。（被告陳樹松問：你說南投縣中寮鄉投資案，有無該土地
    地號等相關文件？）我都不知道，我也沒有到現場去看過。
    （除了前述紅利外，是否與被告約定賣房子後如有獲利如何
    分配？）沒有，投資的獲利只拿前述的紅利。（投資的150
    萬是否要還你？）要。（有無約定還款的期限？）支票到期
    時就是還款日。」。
  4.於本院98年度上易字第1412號案件98年10月1日審理時，指
    稱：「（你的部分都是投資金額還是借錢？）投資。（你說
    是誰邀你投資？）被告陳樹松夫妻都有邀我投資。1百萬的
    部分是我去被告陳樹松神壇拜拜，時間我忘了，被告陳樹松
    他們夫妻都在場，他們就找我投資，被告陳樹松說他們在中
    寮在蓋房子，需要有人投資，利潤不錯，投資的紅利1百萬
    元有3萬元，這個是被告陳樹松夫妻兩人都有講，很多人在
    場，有的人我不認識，我姊姊就是戊○○的太太林阿椪也有
    在場，還有父母在場，其他在場的人都不認識。告訴人戊○○也有在場。50萬元部分是後來己○○打電話來，時間我忘
    記了，電話中邀我投資，我有答應，我當時不在家，我請己○○去找我媽媽拿，結果是被告陳樹松夫妻到我家找我媽媽
    拿錢。（投資有賺有賠，為什麼蓋房子第1個月1百萬就可以
    拿到3萬元？）蓋房子有的是預售的。（你投資蓋房子是佔
    多少持分？）沒有講這些，只說1個月可以拿多少紅利。（
    有無到蓋房子的現場看？）沒有。因為被告陳樹松他們蓋神
    壇，我們常常去拜拜，所以才會相信他。（到底是投資還是
    借錢，為何可以固定領錢？）投資。」（見本院卷第43頁背
    、44頁）。
  5.復有乙○○於偵查中所提支票影本數幀在卷（見94偵13807
    卷第76至78頁）可參。
  (四)按「告訴人、證人之陳述有部分前後不符，或相互間有所歧
    異時，究竟何者為可採，法院仍得本其自由心證予以斟酌，
    非謂一有不符或矛盾，即應認其全部均為不可採信；尤其關
    於行為動機、手段及結果等之細節方面，告訴人之指陳，難
    免故予誇大，證人之證言，有時亦有予渲染之可能；然其基
    本事實之陳述，若果與真實性無礙時，則仍非不得予以採信
    。」（最高法院74年臺上字第1599號判例意旨參照）；「證
    人所作先後不同之證言，何者為可採，事實審法院本得參酌
    其他相關證據為自由之判斷，苟無違經驗法則，即難指為違
    法。」（最高法院72年臺上字第3976號判例意旨參照）。查
    告訴人陳星佑、庚○○○、乙○○於94年1月24日警詢時，
    均指稱其等遭1位自稱是社團法人中國崇道會常務監事，中
    央萬聖普照台慈玄聖道院主持，前來告知伊等在農曆7月，
    在彰化縣線西鄉保安宮要做法會，需要一大筆金額，現在金
    額不夠，就向伊等借錢週轉，如果伊等需要用錢，隨時都可
    以向他拿錢，因此伊等分別交付財物與己○○及陳樹松，因
    而遭其2人詐騙財物，而自93年8月起均找不到己○○、陳樹
    松2人，因而才來報案等語（見94偵13807卷第42至47頁）。
    與其後檢察官偵訊、原審97年度易緝字第468案件審理時、
    本院98年度上易字第1412號案審理時、原審本案審理時所為
    指述雖均有不同。惟觀告訴人陳星佑、庚○○○、乙○○與
    下述告訴人丙○○、丁○○、壬○○等人（見94偵13807卷
    第47之1至49頁）均係於94年1月24日一同前往警局製作筆錄
    ，其等於警詢製作筆錄之內容均大同小異，顯係制式化作業
    ，其中丙○○、丁○○、壬○○警詢所述部分根本與嗣後偵
    審中所述迥異，亦即丙○○交付財物與被告之原因，其中15
    0 萬元是行道費，另40萬元是借款，丁○○亦釐清其交付財
    物與被告係因單純借款緣故，並非因被告或陳樹松以己○○
    父親在南投縣中寮鄉要興建房屋需要資金週轉為由向其鼓吹
    ，壬○○並證稱因為伊手中持有自林隆輝處取得之己○○所
    有面額19萬7千元支票，沒有兌現，因此與其他被害人要一
    起告己○○，伊並沒有要對陳樹松提出告訴（詳見下述六）
    ，並未認被告與陳樹松有詐欺等情。益徵庚○○○等人警詢
    筆錄所為制式化記載，或因故未能詳細說明原委，或因詢問
    者製作筆錄較為簡略，一視同仁，未細就各告訴人被詐騙過
    程仔細查明詢問，以致其等警詢筆錄供述與嗣後偵審中所述
    部分略有差異，不難想見。至告訴人陳星佑、庚○○○、乙○○於偵審中，對於究竟是借款、投資等供述，前後細節屢
    有不一，就個別款項若干亦無法明確釐清，然被告與陳樹松
    係經營神壇者，本應以管理經營神壇、普渡社會大眾、教化
    人心為要務，被告於法院審理期間均供稱其從事放款業務，
    本與經營神壇要旨明顯違背，則其對各信徒如陳星佑、庚○○○、乙○○等人所為訛騙之手法、說詞未盡相同，暨因各
    人對其等交付財物與被告、陳樹松之來龍去脈及關心程度亦
    有差異，因而導致陳星佑、庚○○○、乙○○所為指述略有
    差異，且隨著時間經過，告訴人等人嗣後發生未能按月領取
    紅利之情事，而向被告與陳樹松追討、詢問緣由，被告、陳
    樹松繼又改稱因工地壓死人，需做法會為由，無力賠償各告
    訴人等，承續其等上開詐騙之說詞，以免告訴人等人起疑，
    並不難以理解。況且陳星佑、庚○○○、乙○○均明確證稱
    當初被告與陳樹松都說1百萬元按月可領取3萬元紅利此一重
    要之點，亦為被告所不否認，僅辯以係從事放款業務，足見
    陳星佑、庚○○○、乙○○並非杜撰上情。再者，陳星佑、
    乙○○均證稱被告己○○、陳樹松確實以己○○父親在南投
    縣中寮鄉蓋屋為由，以需款週轉為由鼓吹遊說其等參與投資
    ，另證人壬○○雖已釐清其所持有己○○支票並非直接取自
    己○○本人後，仍於原審具結證稱：被告己○○確實說過南
    投縣中寮鄉有投資要蓋房子，發生天災，需要一筆錢善後等
    語，足見陳星佑、林秋證述被告己○○與陳樹松確實以己○○父親在南投縣中寮鄉有投資要蓋房子為由，向其等遊說提
    供金錢暨其與庚○○○均證述被告與陳樹松有說因工地壓死
    人要做法會為由，無法還款乙情，均堪信屬實。雖告訴人針
    對借款或投資，所述名目不一，然其等主觀認知被告己○○
    與陳樹松告知每1百萬元按月可領取3萬元紅利，到期本金領
    回之意旨，無論係借款或投資則均可享有上開利潤，此由其
    等雖有稱投資，有稱借款，然均始終證述每1百萬元可按月
    領取3萬元紅利乙情可明。況且，被告與陳樹松係經營神壇
    之人，告訴人陳星佑、庚○○○、乙○○均信任其等係經營
    神壇者，在精神方面本已多所仰賴，已存有相當之信任感，
    故其等接連多次交付款項與被告或陳樹松之際，均未曾書立
    任何憑據或書面，且時間歷時已久，以致其等所交付被告、
    陳樹松款項之時間、地點、金額等供述無法始終一致，而僅
    能憑被告所交付之支票逐一回憶其等交付款項之過程，故自
    不能以其等前後並不一致，而認其等個別所為指訴為無可採
    。綜上所述，陳星佑、庚○○○、乙○○於警詢與嗣後偵審
    中陳述不一，即便偵審中就到底係借款或投資，亦出現不同
    之說詞。然其等對於交付財物與被告、陳樹松，係經由其等
    不斷遊說，且信任被告、陳樹松經營神壇，有相當程度之精
    神上仰賴，認其等所述己○○父親蓋房子可以獲利為由，允
    諾投資或借款，而交付款項，亟欲領取每1百萬元按月領取3
    萬元紅利或利息之報酬，因而陷於錯誤，分別交付上開款項
    與被告、陳樹松等人，而無論被告或陳樹松亦均供稱並無被
    告之父親在南投縣中寮鄉蓋房屋乙事，亦無投資實情（詳見
    下(五)述），卻向告訴人陳星佑、乙○○、庚○○○分別以上
    開原因為由，向其等訛騙，足見陳星佑、庚○○○、乙○○
    顯係因被告、陳樹松之施用詐術，致均陷於錯誤，而交付財
    物，要無疑義。
  (五)查陳星佑、庚○○○、乙○○分別交付上開財物與被告、陳
    樹松後，陳星佑、庚○○○、乙○○僅分別依序領得約50萬
    元以上（陳星佑於本院另案98年度上易字第1412號案件審理
    時，雖一度指稱僅領到紅利10多萬元，與其偵訊及原審97年
    度易緝字第468號審理時所述不符，茲以有利於被告之認定
    ，認定被告業已給付約50萬元以上紅利，對其較為有利）、
    5、6期（相當15萬、18萬元）、40萬5千元左右（乙○○於
    原審證稱已領取4萬5千元、9萬元紅利各3次，故合計為40
    萬5千元，與其偵訊時證稱只領到2期不符，茲以有利於被告
    之認定，認被告業已給付40萬5千元紅利，對其較為有利）
    紅利，即未再領取，至93年8月，被告及陳樹松均避不見面
    ，所交付以為擔保及給付紅利之支票亦相繼跳票，被告亦不
    否認支票陸續跳票之情事，相較於被告、陳樹松自陳星佑、
    庚○○○、乙○○處取得之款項而言，猶如杯水車薪，顯不
    相當，足見被告、陳樹松確實自一開始即無能力給付紅利或
    利息，以及償還本金之能力。被告雖辯稱：伊將自陳星佑、
    庚○○○、乙○○等人處取得之款項，均委由臺中商銀辛○○從事放款業務（見原審卷第36頁背、本院卷第62頁背），
    陳樹松亦均辯稱本案悉由被告處理云云予以卸責，然被告並
    未就其將款項悉數交付辛○○乙情舉證或提出任何說明以實
    其說，已難盡信。況依被告於原審所供，伊總共被辛○○及
    宮裡面（即保安宮）的人倒了2千8百多萬元（見原審卷第36
    頁背），卻未對辛○○或其他債務人提出任何民刑事告訴（
    見本院卷第62頁背），實與常情有重大違背之處。再者，本
    院依被告所供係將其臺中商銀大肚分行存摺、印章交給辛○○，委由她操作放款業務，經本院向臺中商業銀行大肚分行
    函查結果，被告所有該帳戶自92年11月起多半處於透支狀態
    ，即便有存提款紀錄，亦僅在1、2萬元之間，並未有任何大
    筆資金出入，有該行98年12月16日中大肚字第09802400300
    號函文及隨函檢附存款業務往來申請約定書、交易明細在卷
    （見本院卷第75至78頁）可參，足見被告辯解上情實無從採
    信。被告自93年其所開立支票陸續退票以來，避不見面，導
    致告訴人等追索無著，果被告、陳樹松確實遭辛○○或其他
    債務人拖累受牽連，何以未能誠心回應告訴人等人，反採取
    逃避方式（其於本院行準備程序雖稱告訴人請黑道人士出面
    討債〈見本院卷第62頁背〉，致其不敢出面處理，然此部分
    僅被告1人供述，並未舉證以實其說，亦難採信），益徵其
    與陳樹松自始無償還款項之真意，而佯以上開詐騙手段，對
    陳星佑、庚○○○、乙○○等人詐欺取財得逞，要堪認定。
  (六)綜上所述，被告前開否認犯罪之辯解，均要無可採。本件事
    證業臻明確，被告有與陳樹松共同詐欺取財之犯行，堪以認
    定。至本院認定被告詐欺告訴人陳星佑財物部分為450萬元
    ，陳星佑固然一度指述遭被告與陳樹松詐得之財物為1千多
    萬元或614萬元（警詢指述），然依陳星佑所述其連同丈人
    一起遭騙部分合計有1千多萬元，暨其配偶陳林阿椪於偵查
    中亦具結證述共遭詐騙450萬元，依罪疑為有利於被告認定
    之原則，茲認定陳星佑遭詐騙金額為450萬元。另告訴人乙○○於偵查中業已證稱其確實交付被告、陳樹松1百萬元、
    50萬元，合計150萬元，並提出被告所開立之面額分別為1百
    萬元、50萬元支票共2紙在卷可按，且另提出面額4萬5千元
    支票3紙、9萬元支票2紙（見94偵13807卷第76至78頁）可證
    明係其領取之紅利，亦與被告坦稱每1百萬元3萬元紅利相當
    ，故告訴人乙○○本案被詐騙金額應為150萬元，而非僅起
    訴書所載之69萬零5元，應予更正。
四、新舊法比較之說明：
    被告行為後，刑法業於94年1月7日修正，於同年2月2日公布
    ，於95年7月1日施行。按行為後法律有變更者，適用行為時
    之法律，但行為後之法律有利於行為人者，適用最有利於行
    為人之法律，修正後即現行刑法第2條第1項定有明文，茲將
    本案相關之新舊法比較事項說明如下：
  (一)刑法第339條第1項之詐欺取財罪，法定刑中關於罰金刑部分
    ，因刑法第33條第5款關於罰金刑之規定，由「罰金：銀元1
    元以上」，修正為「罰金：新臺幣1,000元以上，以百元計
    算之」，本案關於罰金刑部分，經比較新、舊法結果，修正
    後刑法第33條第5款所定罰金之最低數額，較之修正前提高
    ，並無有利於被告之情形，故應適用被告行為時法即修正前
    刑法第33條第5款之規定定其罰金部分之法定刑。
  (二)刑法施行法第1條之1之立法理由謂「刑法24年施行後，為解
    決國民所得經濟水準已大幅提昇問題，有關罰金罰鍰倍數之
    調整及銀元與新臺幣之折算標準，訂有罰金罰鍰提高標準條
    例及現行法規所定貨幣單位折算新臺幣條例，除罰金以1 銀
    元折算3元新臺幣外，並將72年6月26日以前修正之刑法部分
    條文罰金數額提高為10倍，其後修正者則不再提高倍數，亦
    即刑法分則各罪罰金數額視為前開情形分別提高30倍或3倍
    ，考量新修正刑法施行後，不再適用現行法規所定貨幣單位
    折算新臺幣條例，為使罰金數額趨於一致，避免衍生新舊法
    比較適用問題，以緩和實務適用法律之衝擊，爰於不變動罰
    金數額之前提下，規定第2項如上」。是本案被告所犯詐欺
    取財罪之法定刑罰金提高標準部分（即罰金刑最高部分），
    逕依刑法施行法第1條之1第1項、第2項規定，不生新舊法比
    較。
  (三)刑法第28條原規定：「2人以上共同『實施』犯罪之行為者
    ，皆為共同正犯。」新法修正為：「2人以上共同『實行』
    犯罪之行為者，皆為共同正犯。」將舊法之「實施」修正為
    「實行」。原「實施」之概念，包含陰謀、預備、著手及實
    行等階段之行為，修正後僅共同實行犯罪行為始成立共同正
    犯。是新法共同正犯之範圍已有限縮，排除陰謀犯、預備犯
    之共同正犯。新舊法就共同正犯之範圍既因此而有變動，自
    屬犯罪後法律有變更，而非僅屬純文字修正，應有新舊法比
    較適用之問題（最高法院96年度臺上字第934號判決要旨參
    照）。本案之犯罪事實，不論依修正前、後刑法第28條規定
    ，均成立共同正犯，新法並無較有利於被告，依刑法第2條
    第1項前段規定，自應適用行為時即修正前刑法第28條之規
    定。
  (四)被告行為後，刑法第56條連續犯之規定，業已修正公布刪除
    ，則被告行為後新法業已刪除連續犯之規定，此刪除雖非犯
    罪構成要件之變更，但顯已影響行為人刑罰之法律效果，自
    屬法律有變更，依刑法第2條第1項規定，比較新、舊法結果
    ，應適用較有利於被告之行為時連續犯之規定。
  (五)想像競合犯：新法第55條但書係科刑之限制，為法理之明文
    化，非屬法律之變更（最高法院95年度第8次刑事庭會議參
    照）。
  (六)於從事新舊法比較時應就罪刑有關之共犯、未遂犯、想像競
    合犯、牽連犯、連續犯、結合犯，以及累犯加重、自首減輕
    暨其他法定加減原因（如身分加減）與加減例等一切情形，
    綜其全部罪刑之結果而為比較（最高法院95年度第8次刑事
    庭會議決議參照）。綜上被告全部罪刑之結果而為新、舊法
    比較，揆諸刑法第2條第1項所定之「從舊從輕」原則，適用
    被告行為時法律，對被告較為有利，自應適用修正前之刑法
    規定。
五、論罪科刑部分：
    核被告所為，係犯刑法第339條第1項之詐欺取財罪。被告與
    陳樹松彼此間有犯意聯絡與行為分擔，為共同正犯。其先後
    多次犯行，時間緊接，手段相同，所犯基本構成要件復相同
    ，顯係基於概括犯意反覆為之，為連續犯，依修正前刑法第
    56條規定以1罪論處，並依法加重其刑。又被告雖先與陳林
    阿椪接觸而施詐，嗣於陳星佑介入後，被告即與陳樹松輪流
    對陳星佑、陳林阿椪共同施詐，足見被告主觀上係以陳星佑
    、陳林阿椪夫妻為一體，共同詐欺陳林阿椪、陳星佑夫妻2
    人，陸續實施一連串之詐騙行為，應屬1行為觸犯數罪名，
    為想像競合犯，應依刑法第55條規定從1重之詐欺取財罪處
    斷。公訴人雖認被告自92年11月26日起方對陳星佑陸續為詐
    欺取財行為，及自93年6月份起才對乙○○為詐欺取財犯行
    ，然實則自91年11月間起至92年11月25日止、92年11月間起
    ，即分別對陳星佑、乙○○為詐欺取財之犯行，暨對陳星佑
    詐欺取財部分亦同時有對陳林阿椪為詐欺取財犯行，上開部
    分雖均未經起訴，然分別與公訴人前開已起訴且經本院認定
    有罪部分分別具有連續犯、想像競合犯之裁判上1罪關係，
    自為本院所得併予審理。另公訴人認被告詐騙施政儀、丁○○、壬○○部分，犯罪尚屬不能證明（詳下述六），惟起訴
    意旨以此部分與前開經本院認定有罪部分具有連續犯之裁判
    上1罪關係，基於審判不可分原則，不另為無罪之諭知。原
    審疏未詳予勾稽各項事證，遽為被告無罪之諭知，自有未洽
    ，檢察官上訴意旨指摘原判決不當，為有理由，自應由本院
    將原判決撤銷改判。爰審酌被告與配偶陳樹松經營神壇，不
    思如何淨化人心，普渡眾生，利用信徒陳星佑、庚○○○、
    乙○○等人向來對其等產生之信任，竟起意詐欺，導致陳星
    佑等人一生心血蕩然無存，犯後復始終推諉刑責，未能理性
    釋出善意地解決與告訴人等人之債務問題，一走了之，自檢
    察官、法院審理期間，屢次傳喚均未到庭應訊，屢經檢察官
    、法院通緝方始到案，浪費司法資源莫此為甚，暨考以其犯
    罪動機、手段、方法、目的、所生危害，及告訴人陳星佑、
    被害人陳林阿椪已領取50 萬元左右紅利、庚○○○領取約5
    、6期相當於15或18萬元紅利，告訴人乙○○領取40萬5千元
    紅利，惟本金均迄未償還，亦未提出任何具體之還款計畫，
    難認其有解決債務之誠意等一切情狀，量處如主文所示之刑
    。又本案雖在96年4月24 日以前所為，然其經本院宣告之法
    定刑度業已超過有期徒刑1年6月，依中華民國96年罪犯減刑
    條例第3條第15款規定，不予減刑。
六、不另為無罪諭知部分：
  (一)公訴意旨另認被告除詐欺陳星佑、庚○○○、乙○○外，另
    有詐欺丙○○、丁○○、壬○○等人。惟按犯罪事實應依證
    據認定之，無證據不得認定犯罪事實；又不能證明被告犯罪
    者，應諭知無罪之判決，刑事訴訟法第154條第2項、第301
    條第1項分別定有明文；且認定不利於被告之事實，須依積
    極證據，苟積極證據不足為不利於被告事實之認定時，即應
    為有利於被告之認定，更不必有何有利之證據，亦有最高法
    院30年上字第816號判例可資參照；又認定犯罪事實所憑之
    證據，雖不以直接證據為限，間接證據亦包括在內；然而無
    論直接或間接證據，其為訴訟上之證明，須於通常一般之人
    均不致有所懷疑，而得確信其為真實之程度者，始得據為有
    罪之認定，倘其證明尚未達到此一程度，而有合理之懷疑存
    在時，基於無罪推定之原則，即應為無罪之判決（最高法院
    76年臺上字第4986號判例參照）。又刑法第339條第1項詐欺
    罪之成立，以意圖為自己或第3人不法所有，以詐術使人將
    本人或第3人之物交付為要件。所謂以詐術使人交付，必須
    被詐欺人因其詐術而陷於錯誤，若其使用方法，不能認為詐
    術，亦不致使人陷於錯誤，即不構成該罪，最高法院46年臺
    上字第260號判例可資參照；再債務不履行之樣態繁多，有
    因當事人間存有抗辯事由而不履行者，有因債務人事後財務
    惡化致一時不能履行者，甚且有債務人惡意之不履行者，然
    其是否構成刑法第339條第1項之詐欺罪，非可一概而論，端
    視債務人於取得款項之初，是否有為自己或第3人不法所有
    之意圖，及其所使用之方法是否為詐術，並因而使人陷於錯
    誤，非謂一有不履行之情形，即應論以詐欺罪責。
  (二)公訴人認被告對丙○○、丁○○、壬○○等人亦犯詐欺取財
    罪嫌，無非係以施政儀等人之指述，及其等所持有被告簽發
    之支票數紙為據。訊據被告堅決否認此部分詐欺取財犯行，
    辯稱：伊沒有告訴丙○○投資1百萬元可以獲得紅利3萬元，
    只是告訴他希望道友能提供一些錢，成立一筆基金，幫助困
    苦的人，在93農曆7月丙○○借伊40萬元，另150萬元是行道
    費；丁○○部分有兌現20萬元；伊與壬○○沒有任何金錢往
    來等語。
  (三)經查：
  1.施政儀部分：
    告訴人丙○○於警詢所述其遭1位自稱是社團法人中國崇道
    會常務監事，中央萬聖普照台慈玄聖道院主持，前來告知伊
    等在農曆7月，在彰化縣線西鄉保安宮要做法會，需要一大
    筆金額，現在金額不夠，就向伊借錢週轉，如果伊需要用錢
    ，隨時都可以向他拿錢，因此伊分別交付財物與己○○及陳
    樹松，因而遭其2人詐騙財物等情；已與其於原審97年度易
    緝字第468號案件98年4月8日審理時具結證稱：在93年線西
    的法會，己○○缺一筆金紙錢，開票向伊調現40萬元，利息
    3 個月3萬6千元，共2張支票，另有簽發1百萬元郵局支票及
    匯款50萬元至陳樹松之帳戶，但是屬於「行道費」，不是借
    款，行道費是屬於一種投資，可以賺錢，但不一定會賺錢，
    有賺就要還錢，沒有賺就不用還錢等語不符。且其嗣後於法
    院審理期間證述之內容則與被告所供相符，足證被告就因金
    紙錢而借貸40萬元或交付行道費150萬元之用途，已為告訴
    人丙○○知之甚詳，被告所為上開借貸或行道費，事後亦確
    實於從事各該用途，足見丙○○並未因被告施用詐術、陷於
    錯誤，而交付財物，亦難認被告此部分有為自己或第3人不
    法所有之意圖，其並無詐欺丙○○之犯行甚明。至被告嗣後
    未能依約還款，僅係因一時經濟陷入困境所致，尚難謂被告
    於向丙○○借貸或收受行道費之際，即有詐欺之犯行。
  2.丁○○部分：
    告訴人丁○○於警詢所述其遭1位自稱是社團法人中國崇道
    會常務監事，中央萬聖普照台慈玄聖道院主持，前來告知伊
    等在農曆7月，在彰化縣線西鄉保安宮要做法會，需要一大
    筆金額，現在金額不夠，就向伊借錢週轉，如果伊需要用錢
    ，隨時都可以向他拿錢，因此伊分別交付財物與己○○及陳
    樹松，因而遭其2人詐騙財物等情；已與其原審97年度易緝
    字第468號案件98年4月8日審理時具結證稱：伊在法會認識
    己○○與陳樹松，基於朋友立場借錢，有開2張面額各20萬
    元，發票人均為己○○之支票給伊，其中1張在93年有領到
    ，另1張退票，陳樹松並無邀請伊投資，前揭借貸款項是匯
    入己○○之帳戶，伊認為陳樹松與己○○並沒有騙伊，是基
    於朋友立場借錢，退票之支票陳樹松與己○○曾來找伊，當
    時快過年陳樹松要還伊1萬5千元，伊說不用，請陳樹松分期
    還款，每個月還3萬元即可等語不符。且丁○○於法院明確
    證稱其係因被告向其借貸而交付財物，並未認定被告有詐騙
    伊等語。顯見被告與陳樹松亦未對丁○○施以詐術，丁○○
    亦未因被告向其借款而陷於錯誤，致被告嗣後未能依約還款
    ，僅係因一時經濟陷入困境所致，難謂被告於借貸之初即有
    詐欺之犯行。
  3.壬○○部分
    告訴人壬○○於警詢所述其遭1位自稱是社團法人中國崇道
    會常務監事，中央萬聖普照台慈玄聖道院主持，前來告知伊
    等在農曆7月，在彰化縣線西鄉保安宮要做法會，需要一大
    筆金額，現在金額不夠，就向伊借錢週轉，如果伊需要用錢
    ，隨時都可以向他拿錢，因此伊分別交付財物與己○○及陳
    樹松，因而遭其2人詐騙財物等情；已與其於原審97年度易
    緝字第468號案件98年4月8日審理時具結證稱：當初伊只是
    要告己○○，其所有之1紙金額19萬零7百元之支票，不是己○○直接交付，是林隆輝要週轉，才拿己○○所開的支票來
    調現，並非己○○拿來借錢，係因支票沒有兌現，才與其他
    被害人一起告己○○，伊未匯款19萬零7百元至陳樹松之戶
    頭，而是交給林隆輝，伊是看發票人是己○○，心想被告之
    經濟不錯，才借給林隆輝等語，顯見壬○○持有被告所開立
    之支票，係壬○○與訴外人林隆輝之借貸所致，僅因訴外人
    林隆輝持被告所開立之支票，壬○○主觀上認知被告經濟不
    錯，應有兌現之可能，始同意借貸金錢予林隆輝，被告自無
    對壬○○施以任何詐術或使壬○○陷於錯誤，並向壬○○取
    得財物之行為，堪以認定。至被告嗣後未能支付支票上款項
    ，僅係因一時經濟陷入困境所致，難謂被告於開立支票之際
    即有詐欺之犯行。
  4.綜上所述，本件就施政儀、丁○○、壬○○部分並無積極證
    據足資證明於被告於借款或邀約投資之初，即無償債能力，
    尚難僅因其後未能依約清償施政儀、丁○○借款本息或投資
    失利，及壬○○輾轉自林隆輝處取得之支票，即推定其於借
    款或邀請投資之際，即已無償債能力，而有詐欺之不法意圖
    。是此部分既無其他積極之證據足資證明被告有基於詐欺意
    圖，施用何項詐術，自難對被告以詐欺罪責相繩。
七、被告經本院合法傳喚無正當理由不到庭，依刑事訴訟法第37
    1條規定，爰不待其到庭陳述，逕行判決。
據上論結，應依刑事訴訟法第371條、第369條第1項前段、第364
條、第299條第1項前段，刑法第2條第1項前段、（修正前）第28
條、（修正前）第56條、第339條第1項、第55條，刑法施行法第
1條之1第1項、第2項前段，判決如主文。
本案經檢察官甲○○庭執行職務。
中    華    民    國    99    年    4    月    28    日
            刑事第九庭  審判長法  官  江  德  千
                              法  官  莊  深  淵
                              法  官  賴  妙  雲
以上正本證明與原本無異。
不得上訴。
                              書記官  蘇  昭  文
中    華    民    國    99    年    4    月    28    日

司法院資訊處製作；財團法人民間司法改革基金會備份。
